最高法院刑事判決　　　　　　九十四年度台上字第一六０六號
　　上訴人　丁○○
　　　　　　甲○○
　　　　　　　　　　號
　　　　　　庚○○
　　　　　　　　　　號
　　　　　　乙○○
　　　　　　　　　　之2號
　　　　　　壬○○
　　　　　　　　　　之1號
　　　　　　己○○
　　　　　　　　　　號
　　　　　　丙○○
　　　　　　　　　　號
　　　　　　辛○○
　　　　　　　　　　號
　　　　　　戊○○
上列上訴人等因違反公職人員選舉罷免法案件，不服台灣高等法
院花蓮分院中華民國九十三年十一月三十日第二審判決（九十二
年度選上訴字第一一號，起訴案號：台灣台東地方法院檢察署九
十一年度偵字第六一、六二、一六一、一六二、一九二、一九三
、三六一、三六五、三六七、四二一、四二二、四五六、五六０
、五六七、五六八、五九八、五九九號），提起上訴，本院判決
如下：
    主  文
原判決關於丁○○、甲○○、庚○○、乙○○、壬○○、己○○
、丙○○、辛○○部分均撤銷，發回台灣高等法院花蓮分院。
其他上訴駁回。
    理  由
一發回部分：
本件原判決認定上訴人丁○○於民國九十年十二月初與上訴人甲
○○商量，由丁○○出面競選台東縣長濱鄉第十四屆鄉長，並由
甲○○邀其表弟即上訴人庚○○為丁○○助選。丁○○亟思當選
，遂於九十年十二月上旬某日晚上八、九時許，在其台東縣長濱
鄉○○村○○路二十五之一號住處，與甲○○、庚○○等人基於
概括之犯意聯絡，決定開始佈樁並發放「樁腳費」，每人新台幣
（下同）三千元，除收買樁腳本身一票之費用外，並請樁腳幫忙
拉票及提供賄選名單以便進行買票賄選，至於非樁腳之選民，每
票之賄款則為一千元。甲○○遂於十二月上旬某日之下午五時許
，將不知情之張慶文所贊助丁○○競選鄉長之十萬元，在台東縣
長濱鄉長濱九十八號交給庚○○以供賄選之用。庚○○隨即找上
訴人乙○○，分別給予三千元之「樁腳費」及五千元之「油資」
，並囑提供竹湖、寧埔地區之樁腳名單。乙○○明知上情，仍共
同基於概括之犯意聯絡，先後於原判決附表一所示之時、地，邀
得有投票權之上訴人己○○、丙○○及張春福、連德芳、葉進得
、楊德雄、陳忠智、宋潘嬌、潘成貴、李德生、黃清富共十一人
為樁腳，並自庚○○處取得每人三千元之賄款分別交付，且要求
己○○等人將票投給丁○○、幫忙拉票及提供賄選名單。己○○
、丙○○、潘成貴（經原審判決確定）等人（其餘八人業經第一
審另為簡易判決處刑確定）乃將賄款收下，並同意將選票投給丁
○○，許以投票權為一定之行使。丁○○又於九十年十二月底某
日晚上九時許，為趕快收集其支持者名單以便固票，乃在其住處
，將三萬元交予庚○○收受，以供買票賄選之用。庚○○隨而於
翌日交待乙○○提供賄選名單並進行買票；乙○○即自前開樁腳
中找得己○○、丙○○、連德芳分別提供賄選名單。由己○○於
九十年十二月底某日上午八時許，在長濱鄉○○村路邊，將如原
判決附表二所示之有投票權人並可供賄選之七人名單唸供乙○○
抄寫後交給庚○○，庚○○即交付七千元予乙○○，再由乙○○
轉交己○○。己○○乃共同基於賄選之概括犯意，於該附表二所
示之時地交付張春福、張潘秋涼、潘玉發、潘鳳蘭、張春榮、張
田阿美各一千元，及交付其妻潘王樹蘭一千元，並請渠等於鄉長
選舉當日，將票投給丁○○，以投票權為一定之行使。均為各該
人應允願將票投給丁○○，許以投票權為一定之行使。丙○○於
九十年十二月中旬接受乙○○之邀擔任丁○○之樁腳後，即共同
基於賄選之概括犯意，先於九十年十二月中旬某日下午三時許，
在台東縣長濱鄉八仙洞濱海餐廳，向陳馮美花表示請於該次長濱
鄉鄉長選舉中，投票支持丁○○，並將給予一千元之賄款；復於
同年月中旬某日晚上七、八時許，在其台東縣長濱鄉竹湖村竹湖
四十一號住處，請求郭順諒將該次鄉長選票投給丁○○，並將給
予一千元之賄款，期約投票權為一定之行使，陳馮美花、郭順諒
亦均應允（二人業經第一審另為簡易判決處刑確定）。丙○○並
於九十年十二月下旬，在其住處將如原判決附表三所示之王慶山
、潘玉梅、潘長益、范美珍及上開已期約賄選之陳馮美花、郭順
諒，另預備行賄之潘元得、陳澎寶妹等有投票權之八人名單乙份
交予乙○○，再由乙○○轉交庚○○；庚○○則將八千元交乙○
○轉交丙○○發給該名單上之八人進行買票，每人各一千元。丙
○○於九十年十二月底某日上午七時許，在其住處取得乙○○所
轉交之八千元後，先後在該附表三所示之時、地向王慶山、潘玉
梅、潘長益、范美珍四人行賄，請於鄉長選舉當日，將票投給丁
○○，為投票權之一定行使，並分別交付賄款一千元。亦經各該
四人於收受後並允投票支持丁○○。連德芳於九十年十二月下旬
某日中午，在台東縣長濱鄉竹湖村葉進得所開設之雜貨店附近，
亦共同基於賄選之犯意聯絡，將預備行賄之如原判決附表四所示
之陳六等十二人及另外姓名不詳之四人合計十六人等有投票權之
名單一份交予乙○○轉交庚○○，再由庚○○過濾，將其中「另
外四人」從名單刪除後，由庚○○重抄如該附表四所示之陳六等
十二人名單連同預備行賄之賄款一萬二千元交乙○○，再由乙○
○於九十一年一月二日上午七時許，在其住處門口轉交給連德芳
，預備由連德芳照名單發給每人一千元之賄款，並請求投票支持
丁○○，而為投票權之一定行使。庚○○並基於為丁○○找樁腳
買票之概括犯意，於該附表五所示之時、地，連續交付三千元或
五千元不等之金額予廖得歡、王萬、戊○○、潘富敬、黃子貞、
魏振欽及壬○○等有投票權之人，請廖得歡等人於該次長濱鄉鄉
長選舉當日，能將票投給丁○○，並幫忙拉票，為投票權一定之
行使，均經各該人收受答應將其選票投給丁○○，為投票權一定
之行使。庚○○又於原判決附表五編號７之時地交付三千元予上
訴人壬○○委由擔任樁腳之同時，另交付一萬二千元予壬○○，
委其轉交。壬○○乃共同基於概括之犯意聯絡，於原判決附表六
編號１至４之時地，分別交付曾榮壽等四人，每人三千元之賄款
；壬○○另提供潘進貴、林潘幼里、胡管甫、林春香可任樁腳之
名單予庚○○，庚○○即另交付一萬二千元予壬○○，並由壬○
○於該附表六編號５至８之時地，分別交付潘進貴等四人，每人
三千元之「樁腳費」賄款。壬○○均對其等表示該次鄉長選舉，
要將票投給丁○○，並幫忙拉票，為投票權一定之行使，前揭八
人於收受賄款後，均同意將票投給丁○○，為投票權一定之行使
。丁○○為使壬○○積極負責長濱鄉忠勇地區之買票工作，於九
十年十二月底某日晚上十時許，在其住處先透過庚○○以電話邀
壬○○前往，由庚○○搭乘甲○○之車前往載壬○○至其住處，
丁○○即交付十萬元予壬○○，並由在旁之庚○○告知壬○○，
請其透過樁腳拉票，並以每票一千元進行買票。壬○○隨即於原
判決附表七所示之時地，以每票一千元之價額請黃子貞、曾榮壽
、范生福、上訴人辛○○、潘堯聰、潘進貴、林潘幼里、胡管甫
、林春香、邱正雄向友人或親人買票，將選票投給丁○○而為一
定之行使。均經各該人應允將票投給丁○○而為一定之行使。黃
子貞、曾榮壽、林春香（編號９之２部分）則預備向友人行賄，
而自壬○○處拿取如該附表所示之賄款，以便拉票而使其友人將
票投予丁○○而為一定之行使。辛○○亦為親友買票，自壬○○
處取得賄款一萬三千元後，乃共同基於賄選之概括犯意，於九十
年十二月底某日晚上七時許，在其住處交付一千元之賄款予潘元
中；於九十年十二月底某日上午七時許及九十一年一月初某日下
午五時許，在台東縣長濱鄉忠勇村四號黃定四住處，分別交付一
千元及二千元賄款予黃定四，以每票一千元賄買黃定四、其妻黃
林秀鶯及其子三票；又於九十一年一月初某日中午十二時許，在
台東縣長濱鄉忠勇村四鄰忠勇六十四號李村上住處，交付一千元
之賄款予李村上；並分別要求潘元中、黃定四夫妻等及李村上將
選票投給丁○○而為一定之行使。均經各該人應允。辛○○就剩
餘之賄款八千元預備向友人拉票使投予丁○○，而為一定之行使
等情。因認第一審論處丁○○、甲○○、庚○○、乙○○、壬○
○、己○○、丙○○、辛○○共同連續對於有投票權之人交付賄
賂，而約其為一定之行使罪刑，為無不合，予以維持，駁回其等
在第二審之上訴，固非無見。
惟查：(一)按法院採為判決基礎之證據，依法應於辯論終結前踐行
調查程序，並予被告以辯解之機會，否則未經踐行調查程序，遽
採為論罪之證據，自屬違法。原判決採取潘王樹蘭、潘元得、胡
陳素英、邱正雄等人於偵查中之自白為論處上訴人等人之犯罪證
據。但依原審審判筆錄之記載，前揭證據資料並未於審判期日踐
行調查程序，予上訴人等辯解之機會，遽採為論罪之依據，自屬
於法有違。又原判決亦採取上訴人等人於偵查中之自白為論處上
訴人之犯罪證據，惟此部分證據之調查程序，依原審審判筆錄之
記載「對於被告在警詢、偵查、原審及本院準備程序中所言，有
何意見？（逐一提示並告以要旨）」觀之，所指「被告」究竟為
何人？從審判筆錄之記載，無從判斷原審已依法進行調查證據之
程序，原判決採取上訴人等於偵查中之自白為論罪之依據，難認
適法。又原判決採取連德芳身上扣案之十二人名單為論罪之依據
，但原審於審判期日雖向上訴人等提示扣案之證物，以進行調查
證據之程序，但依據原審調取之扣案證物（見原審卷第四一四頁
），並無所稱之「十二人名單」，至於扣案證物所載「札記」一
張，是否即為前揭「十二人名單」？原審未調查釐清，亦屬調查
未盡。(二)原判決理由謂「張春福、葉進得、連德芳、楊德雄、陳
忠智、宋潘嬌、李德生、黃清富、張潘秋涼、潘王樹蘭、潘玉梅
、王慶山、范美珍、郭順諒、陳馮美花並於原審調查中分別坦承
確有受賄或期約投票予丁○○之犯行，而由原審另為簡易判決處
刑確定」等情。惟綜觀全案卷證資料，並無第一審對前揭共同被
告張春福等人為簡易判決處刑之證據，自有判決不依憑證據之違
法。上訴意旨均指摘原判決不當，非無理由，應認原判決對於此
部分有發回更審之原因。
二駁回部分：
按刑事訴訟法第三百七十六條所列各罪之案件，經第二審判決者
，不得上訴於第三審法院，法有明文。本件上訴人戊○○因妨害
投票罪案件，原審係依刑法第一百四十三條第一項論處罪刑，核
屬刑事訴訟法第三百七十六條第一款之案件，依首開說明，既經
第二審判決，自不得上訴於第三審法院，上訴人竟復提起上訴，
顯為法所不許，應予駁回。
據上論結，應依刑事訴訟法第三百九十五條前段、第三百九十七
條、第四百零一條，判決如主文。
中　　華　　民　　國　九十四　年　　三　　月  三十一  日
                      最高法院刑事第十一庭
                          審判長法官  洪　清　江
                                法官  石　木　欽
                                法官  李　伯　道
                                法官  韓　金　秀
                                法官  林　勤　純
      本件正本證明與原本無異
                                      書  記  官
中　　華　　民　　國　九十四　年　　四　　月　 十一 　日
                                                    Ｍ
